臺灣臺南地方法院刑事判決　　　　　　　95年度訴字第1800號
公　訴　人　臺灣臺南地方法院檢察署檢察官
被　　　告　乙○○
選任辯護人　王進輝律師
上列被告因違反公職人員選舉罷免法等案件，經檢察官提起公訴
（九十五年度選偵字第九四號），本院判決如下：
    主  文
李志強意圖使候選人當選，以文字傳播不實之事，足以生損害於
公眾，處有期徒刑壹年，褫奪公權貳年；減為有期徒刑陸月，褫
奪公權壹年，徒刑如易科罰金，以參佰元折算壹日。
    事  實
一、乙○○原於民國九十五年六月間擔任中國國民黨臺南縣永康
    市黨部（下稱國民黨永康市黨部，且中國國民黨下稱國民黨
    ）成功里區分部書記一職，金冠宏、甲○○、丁○○及戊○○○均同為臺南縣永康市成功里（下稱成功里）之國民黨籍
    里長候選人，乙○○明知國民黨就該次成功里里長選舉，係
    開放黨員自由參選，並不提名特定候選人而予以支持輔選，
    然乙○○意圖使其支持之金冠宏得以順利當選，竟在九十五
    年六月十一日成功里里長投票選舉（下稱本件成功里里長選
    舉）之前，未獲國民黨永康市黨部之授權或同意，冒用國民
    黨永康市黨部名義及內部之發文文號，製作如附表一所示九
    十五年六月一日永組字第０五八號函文內容，以文字表徵國
    民黨永康市黨部將對金冠宏輔選，且請國民黨籍之黨員投票
    支持輔選對象金冠宏此等不實之事，並將上開偽造之函文裝
    放於國民黨永康市黨部使用之信封內，發送於成功里所屬之
    國民黨籍選舉權人（地方黨部及黃復興黨部之黨員合計約有
    三百多人）而行使該偽造之函文，藉以傳播上揭函文內所載
    之不實事項，足以生損害於選舉之公平性及國民黨永康市黨
    部之權益。
二、案經甲○○、丁○○及戊○○○訴由臺灣臺南地方法院檢察
    署檢察官及同署檢察官自動檢舉偵辦。
    理  由
一、按被告以外之人於偵查中向檢察官所為陳述，除顯有不可信
    之情況者外，得為證據，刑事訴訟法第第一百五十九條之一
    第二項定有明文。偵查中對被告以外之人（包括證人、鑑定
    人、告訴人、被害人及共同被告等）所為之偵查筆錄，性質
    上雖屬傳聞證據，惟現階段刑事訴訟法規定檢察官代表國家
    偵查犯罪、實施公訴，依法有訊問被告、證人及鑑定人之權
    ，證人、鑑定人且須具結，而實務運作時，檢察官偵查中向
    被告以外之人所取得之陳述，原則上均能遵守法律規定，不
    致違法取供，其可信度極高，職是，被告以外之人前於偵查
    中已具結而為證述，除反對該項供述得具有證據能力之一方
    ，已釋明「顯有不可信之情況」之理由外，應有證據能力。
    甲○○、丁○○、戊○○○、金冠宏、丙○○、陳式輝於偵
    查中之經具結後之證述，其等陳述過程既未受其他外力影響
    ，摻入虛偽之可能性甚低，亦無違法取證情事，係屬真意陳
    述，於客觀上顯無不可信之情況，依上開規定，應認具有證
    據能力。又甲○○、丁○○、戊○○○之警詢，以及附表一
    、二所示之函文、國民黨永康市黨部聲明書及國民黨永康市
    黨部九十六年四月二十六日永組字第十九號函各一份，檢察
    官、被告及辯護人於本院調查證據時，均未聲明異議，本院
    審酌上開言詞及書面陳述作成之情況，認為適當，依刑事訴
    訟法第一百五十九條之五第二項規定，得為證據。
二、訊據被告對於其原於九十五年六月間擔任國民黨永康市黨部
    成功里區分部書記一職，而金冠宏、甲○○、丁○○及戊○○○均同為成功里之國民黨籍里長候選人，且被告知悉國民
    黨就本件成功里里長選舉，係開放黨員自由參選，並不提名
    特定候選人而予以支持輔選，然其為圖使其所支持之金冠宏
    得以順利當選，於九十五年六月十一日本件成功里里長選舉
    投票之前，未獲國民黨永康市黨部之授權或同意，製作如附
    表一所示日期、文號及內容之函文，並裝放於國民黨永康市
    黨部使用之信封內，發送予成功里所屬之國民黨籍選舉權人
    等情，固為坦承，惟矢口否認犯行，並辯稱：因為國民黨就
    本件成功里里長選舉，係開放競選而不支持特定之國民黨籍
    之里長候選人，而我支持國民黨籍之里長候選人金冠宏，遂
    以成功里區分部書記之名義，製作發送附表一所示之函文予
    成功里所屬之國民黨籍選舉權人，拜託該里之國民黨籍選舉
    權人能投票支持金冠宏，該函文是信件而非文宣，且只對該
    里之國民黨籍選舉權人發送，而非對外任意散發，我並無行
    使偽造私文書及觸犯公職人員選舉罷免法第九十二條規定之
    犯行云云。經查：
  (一)被告於九十五年六月十一日本件成功里里長選舉投票之前，
    製作如附表一所示日期、文號及內容之函文，並裝放於國民
    黨永康市黨部使用之信封內，發送予成功里所屬之國民黨籍
    選舉權人等情，為被告所坦承，核與證人甲○○、丁○○、
    戊○○○於警詢、偵訊中陳述之情節相符（見偵Ａ卷第十九
    頁、第二二頁、第二五頁、第二六頁、第三七頁、第三八頁
    ），並有附表一所示函文，以及裝放該函文發送予成功里之
    國民黨籍選舉權人而屬國民黨永康市黨部使用之信封各一份
    可稽（見偵Ａ卷第五頁、第二八頁）。
  (二)證人即國民黨永康市黨部主任丙○○於偵訊及審理中證稱：
    國民黨係有提名才有全力輔選之事，然對於本件成功里里長
    選舉係採開放競選，並未提名支持特定之里長候選人，也未
    進行輔選，由黨員自由選舉，國民黨永康市黨部並未要求黨
    員支持金冠宏，成功里區分部應與國民黨永康市黨部立場一
    致開放競選等語（見偵Ｂ卷第十頁，審理卷第六九頁、七十
    七二頁、七三頁），再被告身為國民黨永康市黨部成功里區
    分部書記，對於國民黨提名輔選之政策應相當清楚，且其亦
    坦稱知悉國民黨對於本件成功里里長選舉係採開放競選，並
    未提名支持特定之里長候選人及對之輔選，不拘束黨員等語
    至明，足見國民黨永康市黨部基於對本件成功里里長選舉採
    取開放競選，不提名支持特定之里長候選人而任由黨員自由
    選擇支持人選之態度，自無所謂須執行發動或請託成功里國
    民黨選舉權人支持成功里里長候選人金冠宏，而對之進行輔
    選之任務存在。
  (三)再者證人即國民黨永康市黨部考紀常委陳式輝於偵訊中證稱
    ：被告不能以國民黨永康市黨部名義擅自發文等語（見偵Ｂ
    卷第十頁），且丙○○除於偵訊及審理中證稱：若要用國民
    黨永康市黨部名義發函，必須經過我，被告並無權代表國民
    黨永康市黨部名義發函，如附表一所示函文，並非國民黨永
    康市黨部所發，國民黨永康市黨部所製發之九十五年六月一
    日永組字第０五八號函文，係如附表二所示格式內容，針對
    成功里以外、國民黨提名之永康市里長、市民代表候選人進
    行輔選而請黨員支持之函文，因為成功里係開放競選，未在
    該里提名里長候選人，故國民黨永康市黨部未向成功里發送
    相同格式內容之函文，且被告發送如附表一所示函文之時，
    國民黨永康市黨部並不知情等語外，尚於審理中證稱：以國
    民黨永康市黨部之立場，未提名即不會輔選，若被告事先告
    訴國民黨永康市黨部要以國民黨永康市黨部名義發送如附表
    一所示函文支持金冠宏，我不會同意，且就附表一所示函文
    說明欄第一項、第二項表示指定支持金冠宏及要全力輔選之
    內容，以國民黨永康市黨部之立場不會同意，因為會對成功
    里其他報准參選之里長候選人造成不公平等語（見偵Ｂ卷第
    十頁，審理卷第六八頁至七二頁），並有附表二所示由國民
    黨永康市黨部製發之九十五年六月一日永組字第０五八號函
    文一份可憑（見偵Ａ卷第二八頁）。可見被告並無自行以國
    民黨永康市黨部名義對外發文之權限，且國民黨永康市黨部
    既未製作發送附表一所示之函文，亦從未同意或授權被告得
    以製作發送附表一所示之函文。
  (四)復依附表一所示被告製發之函文之格式內容，對照附表二所
    示由國民黨永康市黨部所製針對成功里以外、國民黨提名之
    永康市里長、市民代表候選人進行輔選而請黨員支持之函文
    ，附表一所示函文，除將附表二所示函文之說明欄第一項之
    里長候選人換為「號金冠宏」，且僅於函文最後加上「成
    功區里區分部書記乙○○拜託」之詞，以及未蓋有國民黨永
    康市黨部之關防外，其餘不論在發函人名義、日期、字號等
    格式及用詞用語，均與附表二所示真正由國民黨永康市黨部
    製發之函文完全相同，亦即被告製發之附表一所示函文，格
    式上完全套用附表二所示真正由國民黨永康市黨部製發之函
    文，縱然在附表一所示函文最後加上「成功區里區分部書記
    乙○○拜託」之詞，該函文在外觀上仍以國民黨永康市黨部
    名義為發函人，並使用國民黨永康市黨部之發文字號，且丙○○於審理中尚稱：（問：依附表一所示函文，抬頭寫國民
    黨永康市黨部，文號亦為國民黨永康市黨部之文號，就一般
    黨員來看，能否判斷這是國民黨永康市黨部，還是被告個人
    之發函？）我覺得會混淆，一般黨員不會去注意有無關防，
    整個看起來會有誤為係國民黨永康市黨部發函之問題，且在
    本件成功里里長選舉於星期六結束後，星期一即有成功里里
    長候選人質疑國民黨永康市黨部立場不客觀、不公正，之前
    要開放競選，後來卻發附表一所示之函，我說這不是國民黨
    永康市黨部所發，且寫聲明書表明等語（見審理卷第七四頁
    ），並有表明附表一所示函文並非國民黨永康市黨部所發之
    聲明書一份可憑（見偵Ａ卷第四六頁），堪認附表一所示函
    文，業足使一般國民黨黨員，甚而連本件成功里里長候選人
    都產生係由國民黨永康市黨部製發之認知，亦即附表一所示
    函文，從外觀格式上已足以對外表彰係由國民黨永康市黨部
    製發，而非被告個人名義所製發之函文。
  (五)則由附表一所示函文之外觀格式，已足以對外表彰係由國民
    黨永康市黨部製發之意，而該函文之主旨，又表示發函之目
    的在於請黨員配合國民黨永康市黨部輔選事務，以求在里長
    選舉全面勝選之意旨，且緊接在同函文之說明欄內，即明白
    指出投票支持成功里里長候選人金冠宏同志，並請黨員全力
    動員親屬、朋友支持國民黨全力輔選之候選同志等用語，則
    綜觀整份函文，係表彰由國民黨永康市黨部所製發，且結合
    主旨及說明之內容，其目的在於請黨員配合國民黨永康市黨
    部關於里長選舉之輔選事務，且於說明欄又具體表明黨員應
    投票予金冠宏而支持國民黨全力輔選之候選人之文義，附表
    一所示函文已將國民黨永康市黨部係把成功里里長候選人金
    冠宏列為國民黨提名而全力輔選對象之意旨，表露無疑。
  (六)從而，被告本無以國民黨永康市黨部名義發文之權限，亦未
    獲國民黨永康市黨部授權或同意製發附表一所示函文，且該
    函文所示表徵國民黨永康市黨部將對金冠宏輔選，而請國民
    黨籍之黨員投票支持輔選對象金冠宏之內容，又與國民黨永
    康市黨部根本未將金冠宏列為提名輔選對象之實情不符，則
    附表一所示函文，既非由有制作權人制作，內容又係虛偽不
    實，性質上已屬偽造之私文書。是被告明知其無權以國民黨
    永康市黨部名義製作附表一所示虛偽內容之函文，竟仍冒用
    國民黨永康市黨部名義，偽造如附表一所示用文字表徵國民
    黨永康市黨部將對金冠宏輔選，而請國民黨籍之黨員投票支
    持輔選對象金冠宏此等與事實不符之函文，復將該記載不實
    之函文裝放於國民黨永康市黨部使用之信封，而刻意營造出
    由國民黨永康市黨部所發送之景象，再發送於成功里所屬之
    國民黨籍選舉權人，則被告企圖藉由行使上開偽造之函文，
    將國民黨永康市黨部業提名輔選金冠宏此等不實之事，傳佈
    散發於成功里之國民黨籍選舉權人，促使成功里之國民黨籍
    選舉權人以為金冠宏係屬須全力投票支持之輔選對象，而使
    被告所支持之金冠宏能因此獲取國民黨籍選舉權人投票支持
    並進而當選之犯意，至為彰顯，且該行為不僅使國民黨永康
    市黨部在成功里里長選舉採取開放競選之態度受到誤解質疑
    ，而損及國民黨永康市黨部之形象權益，也使國民黨籍選舉
    權人可能因此獨厚支持金冠宏，而有損害競選公平性之公益
    之虞，亦堪確認。
  (七)再者公職人員選舉罷免法第九十二條所指以文字傳播不實之
    事之構成要件，不論是文宣、信件，只要藉由文字敘述記載
    方式，將不實之事予以傳播者即足該當，並無任何格式之限
    制，是被告辯稱附表一所示函文係為信件而非文宣，並未該
    當上開犯罪之構成要件云云，委無可採；又透過文字敘述記
    載方式，將不實之事對多數人廣為散播者，即為同條所稱之
    傳播行為，被告將附表一所示函文發送於成功里所屬約三百
    多名之國民黨籍選舉權人，業已將該函文所載之不實之事廣
    為散播於多數人，自為公職人員選舉罷免法第九十二條所指
    之傳播行為，不容被告以國民黨籍選舉權人為發送對象云云
    為推諉之理。
  (八)綜上所述，被告所辯云云，無非事後卸責之詞，不足採信，
    事證明確，被告犯行洵堪認定。
三、核被告所為，係犯刑法第二百十六條、第二百十條之行使偽
    造私文書足以生損害於公眾及他人罪，以及公職人員選舉罷
    免法第九十二條意圖使候選人當選，以文字傳播不實之事，
    足以生損害於公眾罪。被告偽造私文書之低度行為，為行使
    之高度行為所吸收，不另論罪；又公職人員選舉罷免法第九
    十二條之罪，其犯罪結果，旨在使候選人當選或不當選，縱
    其所使用之文字、圖畫、錄音、錄影、演講或他法，散布謠
    言或傳播不實事項之行為有多次，但係以實現一個犯罪為目
    的（即意圖使候選人當選或不當選），而侵害同一個法益，
    其各次舉動僅為全部犯罪行為之一部，應依接續犯理論，僅
    論以包括之一罪（最高法院八十九年度台上字第四四五六號
    、九十二年度台上字第四六九三號判決意旨可參），是被告
    多次文字傳播不實事項之行為，係為接續犯，應論以一個公
　　職人員選舉罷免法第九十二條之罪。又被告行為後，刑法第
　　五十五條關於牽連犯及同法第五十六條關於連續犯之規定，
　　業於九十四年二月二日修正公布刪除，並於九十五年七月一
　　日施行，此刪除雖非犯罪構成要件之變更，但顯已影響行為
　　人刑罰之法律效果，自屬法律變更，被告先後多次行使偽造
　　私文書之犯行，時間緊接、方法相同，犯罪構成要件亦相同
　　，依修正前五十六條規定，可適用連續犯而論以一罪，且被
　　告為圖達到以文字傳播不實之事而使候選人當選之目的，而
　　行使附表一所示偽造函文，上開二罪間有方法結果之牽連關
　　係，依修正前刑法第五十五條規定，本得適用牽連犯從一重
　　論處，惟修正後刑法因刪除上開牽連犯規定，以致被告上揭
　　犯行須依法分別論以數罪而併罰之，經依新法第二條第一項
　　規定比較新、舊法之結果，以行為時即修正前刑法第五十五
　　條規定較有利於被告，故就多次行使偽造私文書之犯行，依
　　修正前刑法第五十六條連續犯之規定論以一罪，且因該罪與
　　公職人員選舉罷免法第九十二條之罪間，有方法結果之牽連
　　關係，並鑒於被告所犯公職人員選舉罷免法第九十二條之罪
　　，損害選舉之公平性，造成侵害程度較高之考量，依修正前
　　刑法第五十五條規定，從一重論以公職人員選舉罷免法第九
　　十二條之罪。
四、爰審酌被告為圖使其支持之候選人當選，不思以正當之選舉
    手法助選，竟採用偽造函文傳播不實事項之非法手段，為害
    選舉之公平性，損害候選人及選民對於選舉制度公正性之信
    賴，對於國家民主進程業造成負面影響，然念及其先前未曾
    受有期徒刑以上刑之宣告，有臺灣高等法院被告全國前案紀
    錄表可稽，素行並非不良，其基於促使支持之候選人勝選之
    強烈意志，未能慎思考慮，以致觸法，且犯後雖未坦承犯行
    ，但對於製發附表一所示函文之事實猶知坦認，犯後態度尚
    非極為惡劣等一切情狀，量處如主文所示之刑，又犯公職人
    員選舉罷免法第五章之罪，宣告有期徒刑以上之刑者，並宣
    告褫奪公權，同法第九十八條第三項立有明文，此項褫奪公
    權之宣告，寓有強制性，為刑法第三十七條第二項之特別規
    定，不受宣告六月以上有期徒刑之限制，法院自應優先適用
    （最高法院八十一年度台非字第二四六號判決意旨參照），
    被告所犯公職人員選舉罷免法第九十二條之罪，係屬同法第
    五章規定之罪，依同法第九十八條第三項規定，宣告褫奪公
    權二年。
五、再被告犯罪行為之時間，在九十六年四月二十四日以前，所
    犯罪名又非中華民國九十六年罪犯減刑條例第三條所列不得
    減刑之範圍，應依同條例第二條第一項、第十四條規定，減
    其宣告之徒刑及褫奪公權二分之一。再按犯最重本刑為五年
    以下有期徒刑以下刑之罪，依中華民國九十六年罪犯減刑條
    例規定減為六個月以下有期徒刑，應於為減刑裁判時，併諭
    知易科罰金折算標準，同條例第九條定有明文，又減刑後之
    易科罰金或易服勞役之折算標準，仍宜照原標準定之，法院
    辦理九十六年減刑案件應行注意事項第十六條立有規定。被
    告所犯係最重本刑為五年以下有期徒刑以下刑之罪，復因中
    華民國九十六年罪犯減刑條例之規定減為六個月之有期徒刑
    ，而被告行為後，刑法第四十一條第一項前段易科罰金之規
    定業修正變更為：「犯最重本刑為五年以下有期徒刑以下之
    刑之罪，而受六個月以下有期徒刑或拘役之宣告者，得以新
    臺幣一千元、二千元或三千元折算一日，易科罰金。」但依
    據修正前刑法第四十一條第一項前段易科罰金及修正前罰金
    罰鍰提高標準條例第二條前段（現已刪除）規定，被告行為
    時易科罰金折算標準，係以銀元一百元即新臺幣三百元以上
    、銀元三百元即新臺幣九百元以下折算一日，則比較修正前
    後易科罰金折算標準，當以修正前之規定，較有利於被告，
    應依刑法第二條第一項前段，依修正前刑法第四十一條第一
    項前段及修正前罰金罰鍰提高標準條例第二條規定，併予諭
    知易科罰金之折算標準。
據上論斷，應依刑事訴號訟法第二百九十九條第一項前段，公職
人員選舉罷免法第九十二條、第九十八條第三項，刑法第二條第
一項前段、第十一條、第二百十六條、第二百十條、修正前刑法
第四十一條第一項前段、第五十五條，修正前罰金罰鍰提高標準
條例第二條，中華民國九十六年罪犯減刑條例第二條第一項第三
款、第七條、第九條、第十四條，判決如主文。
本案經檢察官己○○到庭執行職務。
中　　華　　民　　國　　96　　年　　8 　　月　　16　　日
                  刑事第十一庭審判長法　官  張維君
                                    法　官　黃翰義
                                    法　官　陳威龍
以上正本證明與原本無異。
如不服本判決應於收受本判決後10日內向本院提出上訴書狀，並
應敘述具體理由。如未敘述上訴理由者，應於上訴期間屆滿後20
日內向本院補提理由書狀（均須按他造當事人之人數附繕本）「
切勿逕送上級法院」。
　　　　　　　　　　　　　　　　　  書記官  鄭吉裕
中　　華　　民　　國　　96　　年　　8 　　月　　17　　日
附錄論罪科刑法條：
公職人員選舉罷免法第92條：
意圖使候選人當選或不當選，以文字、圖畫、錄音、錄影、演講
或他法，散布謠言或傳播不實之事，足以生損害於公眾或他人者
，處5 年以下有期徒刑。
刑法第216條：
行使第 210 條至第 215 條之文書者，依偽造、變造文書或登載
不實事項或使登載不實事項之規定處斷。
刑法第210條：
偽造、變造私文書，足以生損害於公眾或他人者，處 5 年以下有
期徒刑。
附表一：
「中國國民黨臺南縣永康市黨部 函  中華民國九十五年六月一日
                                 永組字第０五八號
  收文者：先進黨員同志
  主旨：茲為里長勝選之需，請先進同志鼎力配合市黨部輔選事
        務，以求本黨得以全面勝選，完成上級所付之任務，請
        查照。
  說明：
    一、請投票支持成功里里長候選人登記第號金冠宏同志。
    二、請先進同志全力動員親屬、朋友支持本黨全力輔選之候
        選同志。
                      中國國民黨永康市黨部
                             成功里區分部書記  乙○○拜託」
附表二：真實之國民黨永康市黨部九十五年六月一日永組字第０
五八號函文內容：
「中國國民黨臺南縣永康市黨部 函  中華民國九十五年六月一日
                                 永組字第０五八號
  收文者：先進黨員同志
  主旨：茲為里長勝選之需，請先進同志鼎力配合市黨部輔選事
        務，以求本黨得以全面勝選，完成上級所付之任務，請
        查照。
  說明：
    一、請投票支持００里里長候選人登記第０號０００同志。
    二、請先進同志全力動員親屬朋友支持本黨全力輔選之候選
        同志。
                        中國國民黨永康市黨部            」
